ACORDAO-COMPLETO-2455231

ACÓRDÃO 2455/2022 ATA 15/2022 - SEGUNDA CÂMARA

VISTOS, relatados e discutidos estes autos que cuidam de ato de aposentadoria encaminhado pelo Instituto Federal de Educação, Ciência e Tecnologia do Rio Grande do Norte,
ACORDAM os Ministros do Tribunal de Contas da União, reunidos em sessão da Segunda Câmara, diante das razões expostas pelo relator, e com fundamento no art. 71, incisos III e IX, da Constituição Federal de 1988, c/c os arts. 1º, inciso V, 39, inciso II, e 45 da Lei 8.443/1992, e ainda com os arts. 260, § 4º, 261, caput e § 1º, e 262, caput e § 2º, do Regimento Interno do TCU, em:
9.1. considerar legais as aposentadorias de Angela Maria Medeiros da Costa, Celina Leal Mendes da Silva, Luis Antonio Soares de Araujo, Luiz Soares da Silva, Marcia Ferreira da Silva e Sonia Maria de Araujo, concedendo o registro aos atos correspondentes;
9.2. considerar ilegal a aposentadoria de Wallace dos Santos Ximenes, negando o registro ao ato correspondente;
9.3. dispensar o ressarcimento das quantias indevidamente recebidas de boa-fé (enunciado 106 da súmula da jurisprudência predominante do TCU) ;
9.4. determinar ao Instituto Federal de Educação, Ciência e Tecnologia do Rio Grande do Norte que:
9.4.1. no prazo de 15 (quinze) dias, faça cessar os pagamentos decorrente do ato ora considerado ilegal, sob pena de responsabilidade solidária da autoridade administrativa omissa, até a emissão de novo ato, também no prazo de 15 (quinze) dias, que deverá observar as disposições da EC 70/2012 (paridade no reajuste do benefício) ;
9.4.2. no prazo de 15 (quinze) dias, dê ciência desta deliberação ao interessado cujo ato ora é considerado ilegal, esclarecendo-lhe que o efeito suspensivo proveniente da interposição de recurso não o exime da devolução dos valores percebidos indevidamente após a notificação sobre o presente acórdão, em caso de não provimento do recurso porventura impetrado;
9.4.3. no prazo de 30 (trinta) dias, informe ao TCU as medidas adotadas, sem prejuízo de encaminhar comprovante sobre a data em que o interessado tomou conhecimento do contido no subitem anterior;
9.5. dar ciência deste acórdão ao Instituto Federal de Educação, Ciência e Tecnologia do Rio Grande do Norte.

Atos de aposentadoria.

Segunda Câmara

3. Interessados/Responsáveis:
3.1. Interessados: Angela Maria Medeiros da Costa (XXX.629.752-XX); Celina Leal Mendes da Silva (XXX.927.062-XX); Luis Antonio Soares de Araujo (XXX.564.304-XX); Luiz Soares da Silva (XXX.145.274-XX); Marcia Ferreira da Silva (XXX.007.297-XX); Sonia Maria de Araujo (XXX.564.274-XX); Wallace dos Santos Ximenes (XXX.241.334-XX).

13.1. Ministros presentes: Augusto Nardes (na Presidência), Aroldo Cedraz, Bruno Dantas (Relator) e Antonio Anastasia.
13.2. Ministro-Substituto presente: André Luís de Carvalho.

BRUNO DANTAS

Adoto como relatório o parecer elaborado pelo representante do Ministério Público de Contas, Procurador Rodrigo Medeiros de Lima (peça 14) :
"Trata-se de processo consolidado com sete atos de aposentadorias concedidas pelo Instituto Federal de Educação, Ciência e Tecnologia do Rio Grande do Norte.
2.	Após a aplicação das críticas automáticas, a Secretaria de Fiscalização de Pessoal (sefip) propôs a legalidade e registro dos atos (peças 10-11) .
3.	O ato à peça 7 trata da concessão inicial da aposentadoria de Wallace dos Santos Ximenes, no cargo de auxiliar em administração. Consta no ato que a concessão teve por fundamento o inciso I do § 1º do art. 40 da Constituição Federal, na redação dada pela Emenda Constitucional (EC) 41/2003, combinado com a Lei 10.887/2004: "Aposentadoria por invalidez permanente com proventos proporcionais ao tempo de contribuição ocorrida após 31/12/2003 (média das remunerações) . Vigência de 20/2/2004 em diante." (Peça 7, p. 2) .
4.	A ficha financeira do interessado constante da instrução da Sefip revela que, de fato, os proventos da aposentadoria estão sendo calculados de acordo com a fundamentação acima descrita (peça 10, p. 7-8) .
5.	Todavia, aplica-se à aposentadoria em análise as disposições da EC 70, de 29/3/2012, vigente na data de emissão do referido ato, uma vez que, conforme consta do Siape, o ex-servidor ingressou no serviço público em 14/12/1987, e foi acometido de invalidez permanente em 17/5/2019 (peça 13) .
6.	É que, a partir da EC 70/2012, a EC 41, de 19/12/2003, passou a vigorar acrescida do art. 6º-A, o qual dispõe que o servidor da União, dos Estados, do Distrito Federal e dos Municípios, incluídas suas autarquias e fundações, que tenha ingressado no serviço público até a data de publicação da EC 41 e que tenha se aposentado ou venha a se aposentar por invalidez permanente, com fundamento no inciso I do § 1º do art. 40 da Constituição Federal, tem direito a proventos de aposentadoria calculados com base na remuneração do cargo efetivo em que se der a aposentadoria, na forma da lei, não sendo aplicáveis as disposições constantes dos §§ 3º, 8º e 17 do art. 40 da Constituição Federal.
7.	Como se vê, a EC 70/2012 afastou expressamente a aplicação da média (§ 3º do art. 40 da Constituição Federal, na redação dada pela EC 41/2003) no cálculo dos proventos de aposentadoria para os servidores que se aposentaram ou venham a se aposentar com fundamento no inciso I do § 1º do art. 40 da Constituição Federal, na redação dada pela EC 41/2003.
8.	Além disso, O parágrafo único do mesmo dispositivo constitucional acrescenta aplicar-se o disposto no art. 7º da EC 41/2003 (reajuste com paridade) ao valor dos proventos de aposentadorias concedidas nas circunstâncias acima apresentadas, observando-se igual critério de revisão às pensões derivadas dos proventos desses servidores.
9.	Desse modo, considerando que a aposentadoria está dando ensejo a pagamentos irregulares, uma vez que a concessão não observou as disposições da EC 70/2012, este representante do Ministério Público de Contas da União opina pela ilegalidade e negativa de registro do ato à peça 7, e sugere esclarecer ao órgão jurisdicionado que a concessão poderá prosperar mediante a emissão de novo ato, livre da irregularidade apontada.
10.	Registra-se que o ato de aposentadoria do Sr. Wallace dos Santos Ximenes foi enviado ao Tribunal em 29/6/2020, de modo que pode ser apreciado sem prévia oitiva do interessado, nos termos do entendimento firmado no Acórdão 587/2011-TCU-Plenário.
11.	Por fim, quanto aos demais atos, anuímos à proposta da Sefip pela legalidade e concessão dos respectivos registros."
	É o relatório.

não há

Procurador Rodrigo Medeiros de Lima.

APOsentadoria por invalidez. óbito ocorrido na vigência da emenda constitucional 70/2012, que impõe reajuste do benefício pensional pela regra da paridade. não observância desse critério. ilegalidade. determinações. ciência.

APOSENTADORIA (APOS)

Secretaria de Fiscalização de Integridade de Atos e Pagamentos de Pessoal e de Benefícios Sociais (Sefip).

Cuida o processo de atos de aposentadoria encaminhados pelo Instituto Federal de Educação, Ciência e Tecnologia do Rio Grande do Norte.
2.	O Ministério Público de Contas diverge da proposta de legalidade apresentada pela secretaria especializada em relação à aposentadoria de Wallace dos Santos Ximenes, ante a constatação de que não foram obedecidos os ditames da Emenda Constitucional 70/2012. Quanto aos demais atos, os pareceres convergem no sentido de que sejam considerados legais.
3.	No mérito, acompanho a íntegra do parecer do MPTCU.
4.	De fato, Wallace dos Santos Ximenes aposentou-se por invalidez permanente na vigência da EC 70/2012, que acrescentou o seguinte dispositivo à EC 41/2003:
"Art. 6º-A. O servidor da União, dos Estados, do Distrito Federal e dos Municípios, incluídas suas autarquias e fundações, que tenha ingressado no serviço público até a data de publicação desta Emenda Constitucional e que tenha se aposentado ou venha a se aposentar por invalidez permanente, com fundamento no inciso I do § 1º do art. 40 da Constituição Federal, tem direito a proventos de aposentadoria calculados com base na remuneração do cargo efetivo em que se der a aposentadoria, na forma da lei, não sendo aplicáveis as disposições constantes dos §§ 3º, 8º e 17 do art. 40 da Constituição Federal. 
Parágrafo único. Aplica-se ao valor dos proventos de aposentadorias concedidas com base no caput o disposto no art. 7º desta Emenda Constitucional, observando-se igual critério de revisão às pensões derivadas dos proventos desses servidores."
5.	Por aí se vê que a EC 70/2012 revigorou o instituto da paridade às aposentadorias por invalidez permanente. Compulsando o ato de concessão e a ficha financeira de Wallace dos Santos Ximenes, verifica-se que seus proventos não foram calculados com base na remuneração do cargo efetivo, circunstância que impõe a ilegalidade ao ato, com negativa de registro, sem prejuízo de que seja determinado o encaminhamento de nova concessão que observe as disposições da EC 70/2012.
6.	Em tempo, tenho por pertinente a dispensa dos valores indevidamente recebidos de boa-fé, nos termos do enunciado 106 da súmula da jurisprudência predominante do TCU. Quanto aos demais atos, acompanho os pareceres uníssonos no sentido de que sejam considerados legais.
	Em face do exposto, voto por que o Tribunal adote a deliberação que ora submeto à apreciação deste Colegiado.
	TCU, Sala das Sessões Ministro Luciano Brandão Alves de Souza, em 17 de maio de 2022.
Ministro BRUNO DANTAS
Relator